臺灣臺北地方法院刑事判決　　　　　　　　96年度易字第80號
公　訴　人　臺灣臺北地方法院檢察署檢察官
被　　　告　丙○○
　　　　　　　　　　　樓
指定辯護人　本院公設辯護人乙○○
上列被告因詐欺案件，經檢察官聲請簡易判決處刑（95年度偵字
第4041號），本院受理後認不宜以簡易判決處刑（96年度簡字第
14號），改依通常程序審理，判決如下：
    主  文
丙○○無罪。
    理  由
一、公訴意旨略以：被告丙○○明知無正當理由徵求他人提供金
    融帳戶之存摺、提款卡及密碼者，極有可能利用該等帳戶為
    與財產有關之犯罪工具，而可預見金融帳戶被他人利用以遂
    行其等為詐欺犯罪，竟仍容任所提供之金融帳戶可能被利用
    ，造成詐欺取財結果之發生，而基於幫助他人實施詐欺取財
    犯罪之不確定故意，將其於民國91年3月4日在新竹市○○路
    218號文雅郵局開立之郵局局號000000-0號、帳號000000-0
    號帳戶存摺、提款卡、密碼等物，於95年7、8月間某日，在
    臺北市信義區國父紀念館，交予二名真實姓名年籍不詳之成
    年男子，嗣該二名真實姓名年籍不詳之男子及與其具有詐欺
    取財犯意聯絡之人，共同意圖為自己不法之所有，於95年09
    月16日，以電話向甲○○（聲請簡易判決處刑書誤載為尤彩
    尹）佯稱澳門銀河娛樂公司辦理活動中獎，需匯款新臺幣（
    下同）62,950元予澳門財政局云云，致甲○○不疑有他，即
    至基隆市大武崙郵局匯款30,000元至丙○○前開郵局帳戶；
    旋由不詳人士悉數提領一空。嗣因甲○○發覺受騙報警處理
    ，始循線查知上情。因認被告涉犯刑法第339條第1項之幫助
    詐欺取財罪嫌云云。
二、按犯罪事實應依證據認定之，無證據不得認定犯罪事實；不
    能證明被告犯罪者，應諭知無罪之判決。刑事訴訟法第154
    條第2項、第301條第1 項，分別定有明文。此所謂認定犯罪
    事實之證據，係指足以認定被告確有犯罪行為之積極證據而
    言，如未發現相當證據，或證據不足以證明，自不能以推測
    或擬制之方法，以為裁判基礎。再認定不利於被告之事實，
    需依積極證據，茍積極證據不足為不利於被告事實之認定時
    ，即應為有利於被告之認定，更不必有何有利之證據。又刑
    事訴訟上證明之資料，無論其為直接證據或間接證據，均須
    達於通常一般人均不致於有所懷疑，而得確信其為真實之程
    度，始得據為有罪之認定，若其關於被告是否犯罪之證明未
    能達此程度，而有合理性懷疑之存在，致使無從形成有罪之
    確信，根據「罪證有疑、利於被告」之證據法則，即不得遽
    為不利被告之認定。以情況證據（即間接證據）斷罪時，尤
    須基於該證據在直接關係上所可證明之他項情況事實，本乎
    推理作用足以確證被告有罪，方為合法，不得徒憑主觀上之
    推想，將一般經驗上有利被告之其他合理情況逕予排除（最
    高法院29年上字第3015號、76年臺上字第4986號判例參照）
    。
三、公訴意旨認為被告涉犯幫助詐欺取財罪，係以(一)被告於警詢
    及檢察官訊問時，承認開立上開郵局帳戶，並交付該帳戶之
    存摺、印章、提款卡、密碼等物給二名前開成年男子。(二)被
    害人甲○○於警詢時指訴被詐騙情節。(三)被害人甲○○匯款
    單等，為其主要論據。
四、訊據被告始終否認有公訴意旨所指幫助詐欺之故意，並辯稱
    ：伊是看中國時報廣告說可以拿郵局存摺幫人辦理貸款，僅
    賺取少許佣金，伊就跟前開二名成年男子聯絡，約在臺北市
    信義區國父紀念館見面，見面後交付前揭郵局存摺1 本、提
    款卡1 張及密碼等物，結果該二名成年男子將上開物品騙走
    後，就聯絡不到，也沒有貸到錢，被害人甲○○遭詐騙之事
    伊不知情，也沒有參與，伊也是被害人，無幫助該詐欺集團
    詐欺取財之意思等語。
五、經查：
  (一)被告於91年3月4日在新竹市○○路218 號文雅郵局開立之郵
    局局號000000-0號、帳號000000-0號帳戶，因看報紙幫人辦
    理貸款廣告，與之聯絡後於95年7、8月間某日，在臺北市信
    義區國父紀念館，將前開郵局帳戶之存摺、提款卡、密碼等
    物，交予前開二名成年男子之情，業據被告供承在卷（見95
    年度偵字第27382號卷第7、8、24、25頁，本院卷第18頁）
    ，並有前開郵局帳戶之基本資料及歷史交易清單在卷可證（
    見本院卷第12至14、23至27頁）。又該二名成年男子於95
    年09月16日起，多次以電話向被害人甲○○佯稱澳門銀河娛
    樂公司辦理活動中獎，需匯款62,950元予澳門財政局才可領
    獎云云，致被害人甲○○不疑有他，於95年09月20日至基隆
    市大武崙郵局匯款30,000元至丙○○前開郵局帳戶，旋由不
    詳人士悉數提領一空之情，亦據證人即被害人甲○○於警詢
    及本院審理時具結證述明確（見同上偵卷第12、13頁，本院
    卷第81至83頁），並有匯款單1張（見同上偵卷第15頁）及
    前開郵局帳戶之歷史交易清單在卷可佐。
  (二)據被告前述郵局帳戶之歷史交易清單所示，該帳戶於95年08
    月30日申請核發晶片，並申辦語音系統，95年9月4日辦理語
    音掛失，自95年9月6日起有多筆存、提款紀錄，至95年09月
    20日前述被害人甲○○匯款30,000萬元至該郵局帳戶，並於
    同日旋即遭提領一空，而於同日該帳戶經列為警示帳戶。被
    告於本院審理時陳稱：其事後有去辦掛失，但不記得是不是
    95年9月4日等語（見本院卷第85頁），而依據上揭歷史交易
    清單所示，95年7月1日之後，僅於95年9月4日有辦理語音掛
    失記錄，再參酌被告亦稱其事後曾辦理掛失手續，以及詐騙
    集團取得前開郵局帳戶之目的是要作為騙取被害人匯款之使
    用，焉有再去辦理掛失而不能使用該郵局帳戶之理？是堪認
    被告有於95年9月4日有對前開郵局帳戶辦理語音掛失。又徵
    諸郵局作業實務，以語音方式辦理掛失後，得再使用密碼以
    語音補復，而恢復該帳號之使用，則被告既然將語音系統密
    碼告知屬於詐騙集團成員之前開二名成年男子，則該詐騙集
    團自得以密碼操作語音系統而使該經掛失之郵局帳戶恢復使
    用，故該帳戶自96年9月6日起開始有多筆存、提款紀錄，從
    而，是由詐騙集團使用密碼操作語音系統而恢復該經掛失之
    郵局帳戶之使用，即屬可能。
  (三)又雖據被告所自承，以郵局之帳戶即可辦理貸款，或與社會
    常情有違。惟查被告自6、7年前開始出現精神症狀，主要表
    現包括人格改變、妄想及幻聽等，其臨床診斷為妄想型精神
    分裂。上述症狀明顯影響其日常生活及職業功能。因未獲適
    當治療，其精神功能有逐漸退化之現象。目前其活性症狀仍
    然持續，退化性症狀則漸行明顯，其對於一般社會事務如存
    款、借貸等之基本概念雖仍有表淺之認識，然而對於複雜之
    因果推理，如他人之社會動機、心理狀況等，顯然已無法瞭
    解，對於相關資訊之解讀及認識亦受其認知功能退化之影響
    ，以致於其認知及對於結果之預見能力均有明顯減損。其被
    控之犯行雖與其被害妄想及幻聽等活性症狀無直接關係，但
    與其退化性症狀所導致之認知功能受限密切相關。表現為其
    現實判斷力不佳，對於社會情境之理解及判斷易受影響而明
    顯過於表面及簡化。其日常生活所需之認知及判斷能力，已
    因其精神疾病而明顯受損，表現為其自我照顧不佳。因此，
    可以推斷，被告對於將存摺、提款卡及密碼交予他人等行為
    之本質之認識、其後果及相對責任及義務之認識，因其精神
    疾病之影響，已達明顯減損之程度之情，有亞東紀念醫院96
    年03月29日之精神鑑定報告書在卷可憑（見本院卷第49至51
    頁），及被告於94年10月13日經鑑定為重度精神障礙，有中
    華民國身心障礙手冊影本（見同上偵查卷第9 頁），而以社
    會上騙徒能言善道，善良民眾為匪夷所思之說詞所惑，而為
    不合情理之舉措者，屢見不鮮。騙徒倘如被告所稱以幫忙辦
    理銀行貸款，誘使被告提供存摺、提款卡及密碼，被告一時
    失察，遭歹徒詐騙，原屬可能，何況被告既然多年來因妄想
    型精神分裂症，其精神功能有逐漸退化之現象，表現為其現
    實判斷力不佳，對於社會情境之理解及判斷易受影響而明顯
    過於表面及簡化，故被告所稱情節縱有不合事理之處，但被
    告對社會事務之判斷能力本有退化現象，尚存有因被告不夠
    警覺，致未能即時有效防杜之可能性，不能因此認為被告所
    辯情節，核屬無稽，不能採取，故仍不足據為認定被告有幫
    助故意之積極事證。
  (四)被害人甲○○指訴情節及金錢係匯入被告之郵局之帳戶，僅
    能證明被害人甲○○有被詐欺之情，不能因此即認定被告有
    幫助之故意。而被告對如帳戶存摺、金融卡及提款密碼等個
    人資料，雖未能善盡保護管理之責，容有輕率之處，導致被
    害人甲○○受騙損失金錢，其所為雖不無可議，然被告對現
    實判斷力不佳，已詳如前所述，究難逕以認定被告主觀上有
    幫助前開二名成年男子實施詐欺取財之犯意。
六、綜上所述，檢察官起訴所指事證，尚不足以使本院形成被告
    犯罪之確切心證。此外，卷內並無其他積極證據，足資證明
    被告有公訴意旨所指幫助詐欺取財犯行，既不能證明被告犯
    罪，自應諭知被告無罪之判決。
據上論斷，應依刑事訴訟法第452條、第301條第1 項判決如主文
。
本案經檢察官簡逸薇到庭執行職務
中　　華　　民　　國　　96　　年　　9 　　月　　27　　日
　　　　　　　　　刑事第五庭審判長法　官　黃程暉
                                  法　官　何俏美
                                  法　官　賴秀蘭
以上正本證明與原本無異。
如不服本判決，應於判決送達後10日內向本院提出上訴狀（應抄
附繕本）。告訴人或被害人如對於本判決不服者，應具備理由請
求檢察官上訴，其上訴期間之計算係以檢察官收受判決正本之日
期為準。
　　　　　　　　　　　　　　　　  書記官　游秀珠
中　　華　　民　　國　　96　　年　　10　　月　　4 　　日
